臺灣基隆地方法院刑事判決　　　　　　　　　　　　　　九十一年度自字第五七號
　　自　訴　人　甲○○
　　被　　　告　乙　○
右列被告因偽造文書案件，經自訴人提起自訴，本院判決如左：
    主      文
乙○無罪。
    理      由
一、自訴意旨略以：被告為基隆市中正區公所社政課依法令經辦社會救助業務之公務
    員，自訴人甲○○於民國九十一年二月十九日為自己及兒子張紘愷向被告提出列
    冊為低收入戶及社會救助之申請，而於九十一年五月二十日均受准列冊基隆市中
    正區低收入戶並予以社會救助。復因張東吉﹙即張紘愷之父﹚九十一年六月間某
    日向被告提出本院九十年度監字第四六號民事裁定書影本、臺灣高等法院九十一
    年度家抗字第一一一號民事裁定書影本、臺灣高等法院院田民庚字第八二二七號
    民事裁定確定證明書影本及自訴人與張東吉簽定之分手協議書影本，被告明知張
    紘愷係由自訴人與張東吉共同監護，竟以張紘愷為張東吉單獨監護為由，而停止
    將張紘愷列為低收入戶，並停止對張紘愷提供社會救助，而登載於其職務上所職
    掌之公文書，足以生損害於自訴人及張紘愷的權益及公文書之正確性，因認被告
    觸犯刑法第二百十三條公務員登載不實罪嫌。
二、按犯罪事實應依證據認定之，無證據不得推定其犯罪事實；不能證明被告犯罪者
    ，應諭知無罪之判決，並於自訴程序準用之，刑事訴訟法第一百五十四條、第三
    百零一條第一項、第三百四十三條分別定有明文，此規定。又所謂證據，須適於
    為被告犯罪事實之證明者，始得採為斷罪資料，如未能發現相當證據，或證據不
    足以證明，自不能以推測或擬制之方法，以為裁判基礎（最高法院四十年臺上字
    第八六號判例參照）。次按，自訴人之指訴，本以使被告受刑事訴追為目的，故
    其陳述是否與事實相符，自應調查其他證據，以資審認，苟其所為攻擊之詞，尚
    有瑕疵，則在此瑕疵未予究明以前，即不能遽採為斷罪之基礎（最高法院六十九
    年臺上字第一五三一號判例參照）；再按刑法第二百十條之偽造文書罪，指無權
    制作不法制作者而言，若自己之文書，縱有不實之記載，要難構成本條之罪，最
    高法院四十七年台上字第三六五號判例即採斯旨；另刑法第二百三十條之偽造文
    書罪﹙此指舊法，即新法第二百十三條﹚，係以公務員明知為不實之事項登載於
    其所掌公文書為構成要件，如僅係辦理不當，而其所登載之事項並非不實時，雖
    應負行政責任，尚難遽論以該條之罪，此有最高法院十九年上字第五○○號判例
    意旨可資參照。由上開二判例意旨可知，所謂偽造文書罪之構成，必須行為人明
    知事實如何，卻故意不據實記載於文書上，反而另為不同於事實內容之記載，致
    他人由該文書之形式上觀之無法得知該事實內容為何，或誤以為事實之真相如何
    ，始足當之，若該文書所記載之內容確與所欲表達之事項相符，縱該事項之形成
    或者結論之產生有瑕疪，除另有其他規範外，究與所謂偽造文書之行為有間，此
    不可不辨。
三、訊據被告乙○堅詞否認右揭犯行，辯稱：伊受理列冊為低收入戶及社會救助之申
    請，均要為實體審查，九十一年六月張東吉向伊陳明不願張紘愷接受社會福利救
    濟，並檢附證明文件供伊參照，伊根據張東吉所提出的資料，確定張東吉對張紘
    愷有監護權及法定代理權，不論是單獨監護或共同監護，張東吉既為張紘愷的法
    定代理人，並願意負起扶養張紘愷的責任，實無繼續將張紘愷列為低收入戶而繼
    續占用社會資源之理，故取消張紘愷之社會福利救助等語。
四、經查：依據基隆市政府辦理九十年低收入戶調查審定作業注意事項第十一點規定
    ：「各區公所受理申請案件後，應交由里幹事按戶實地調查，並填具社會救助調
    查表。申請案件相關資料有欠缺者，各區公所應通知申請者補件，俟其補齊相關
    證件後，始予以審查核定。前項調查，申請人應主動據實告知各項所得、收益及
    財產。調查人員應多方蒐集被調查者工作收入、財產收益及其他有關證明資料，
    詳細記載於調查表不得任意臆斷，並列為審查之依據。」，第按基隆市政府八十
    九年七月二十一日﹙八九﹚基府社行字第○六三○八八號函授權由區公所逕行核
    定、辦理社會福利業務，足徵基隆市區公所就申請社會救助案件具有實體審查權
    ，此合先陳明。本件自訴人指謫被告明知張紘愷由自訴人與張東吉共同監護，而
    故意以張紘愷為張東吉單獨監護為由，而停止將張紘愷列為低收入戶，並停止對
    張紘愷提供社會救助，而登載於其職權上得制作之公文書，惟查被告受理社會救
    助之申請，均要為實體審查，被告根據張東吉所提出之資料（包括本院九十年度
    監字第四六號民事裁定書影本、臺灣高等法院九十一年度家抗字第一一一號民事
    裁定書影本、臺灣高等法院院田民庚字第八二二七號民事裁定確定證明書影本及
    自訴人與張東吉簽定之分手協議書影本），為實體審查之結果，認張東吉對於自
    訴人之子張紘愷亦有親權（監護權），且為實際扶養之人，並為張紘愷申請健保
    ，此有本院九十年度監字第四六號民事裁定書影本、臺灣高等法院九十一年度家
    抗字第一一一號民事裁定書影本、臺灣高等法院院田民庚字第八二二七號民事裁
    定確定證明書影本及自訴人與張東吉簽定之分手協議書影本、中央健康保險局全
    民健康保險保險費繳款單影本在卷可參，因而認為無繼續將張紘愷列為低收入戶
    及繼續為社會救助之必要，停止將張紘愷列為低收入戶，及社會救助，其本於職
    權之處分要無不實或不當，又縱使被告停止張紘愷之低收入戶及社會救助係不實
    或不當，揆諸前揭說明，均與偽造文書之要件不符，自難以該罪相繩，此外，又
    無其他積極之證據足認被告涉有公務員登載不實犯行，爰應為被告無罪判決之諭
    知。
據上論斷依刑事訴訟法第三百四十三條、第三百零一條第一項，判決如主文。
中      華      民      國    九十一      年      七      月    三十    日
                                        臺灣基隆地方法院刑事第三庭
                                                法  官  齊    潔
右正本證明與原本無異。
對於本件判決如有不服，應於收受送達後十日內，向本院提出上訴書狀，上訴於臺灣
高等法院，並按他造當事人之人數附具繕本。
                                                書記官  郭 廷 耀
中      華      民      國    九十一      年      八      月     一     日
